【裁判字號】    99,消債抗,11
【裁判日期】    991230
【裁判案由】    聲請免責
【裁判全文】
臺灣宜蘭地方法院民事裁定            99年度消債抗字第11號
抗  告  人  吳益豐
代  理  人  林國漳律師
相  對  人  第一商業銀行股份有限公司
法定代理人  陳裕璋
相  對  人  國泰世華商業銀行股份有限公司
代  理  人  李欣潔
法定代理人  汪國華
相  對  人  渣打國際商業銀行股份有限公司
             (原美國運通信用卡合併)
法定代理人  曾璟璇
相  對  人  香港商香港上海匯豐銀行股份有限公司
法定代理人  韋力行
相  對  人  玉山商業銀行股份有限公司
法定代理人  黃永仁
代  理  人  蔡坤庭
相  對  人  萬榮行銷顧問股份有限公司
法定代理人  劉五湖
相  對  人  萬泰商業銀行股份有限公司
法定代理人  周榮生
相  對  人  台新國際商業銀行股份有限公司
法定代理人  吳清文
相  對  人  大眾商業銀行股份有限公司
法定代理人  陳建平
代  理  人  陳眉秀
上列抗告人因消費者債務清理條例聲請免責事件，對於民國99年
5月20日本院99年度消債聲字第1號裁定提起抗告，本院裁定如下
：
    主  文
抗告駁回。
抗告程序費用新台幣壹仟元由抗告人負擔。
    理  由
一、按債務人有下列各款情形之一者，法院應為不免責之裁定，
    但債務人證明經普通債權人全體同意者，不在此限：一、於
    七年內曾依破產法或本條例規定受免責；二、隱匿、毀損應
    屬清算財團之財產，或為其他不利於債權人之處分；三、捏
    造債務或承認不真實之債務；四、因浪費、賭博或其他投機
    行為，致財產顯然減少或負擔過重之債務，而生開始清算之
    原因；五、於清算聲請前一年內，已有清算之原因，而隱瞞
    其事實，使他人與之為交易致生損害；六、明知已有清算原
    因之事實，非基於本人之義務，而以特別利於債權人中之一
    人或數人為目的，提供擔保或消滅債務；七、隱匿、毀棄、
    偽造或變造帳簿或其他會計文件之全部或一部，致其財產之
    狀況不真確；八、故意於財產及收入狀況說明書為不實之記
    載，或有其他故意違反本條例所定義務之行為，消費者債務
    清理條例第134 條定有明文。又按消費者債務清理制度並非
    在使債務人恣意消費所造成之債務，轉嫁予債權人負擔，債
    務人免責之制度，應在鼓勵勤勞誠實之債務人，而非縱容債
    務人奢侈浪費，倘債務人於聲請清算前之相當期間內，利用
    信用金融之機會，恣意為非屬通常生活所需之鉅額消費或作
    奢侈性、浪費性之消費，而不在意日後履行返還之能力，反
    而算計消費者債務清理條例中之免責制度，濫用清算程序以
    規避其應負擔之償還責任，自與消費者債務清理條例之立法
    本旨有違。
二、抗告意旨略以：其於民國89年間任職大成報，擔任記者工作
    ，嗣於93年間大成報停業，頓時失業，復因罹患僵直性脊椎
    炎、雙極性情感疾病，至未能再有正常工作，因此聲請人不
    斷須以信用卡、現金卡借款以支應開銷，陷入以債養債之不
    利情狀，另一方面聲請人因憂鬱症復發，想躲避所認識之親
    友，故以刷卡方式支付費用，出國散心，並非刻意揮霍，實
    係因生病所致之病態行為，即其多筆開銷均是於精神狀況不
    穩定下所支出，並非刻意之浪費行為。為依法提起本件抗告
    ，並聲明：原裁定廢棄；准予抗告人免責。
三、經查，抗告人聲請消費者債務清理事件，因抗告人目前無財
    產可供清償，前經本院以99年度消債清字第13號裁定開始清
    算程序，並因抗告人之財產不敷清償清算費用，同時裁定終
    止清算程序確定在案（見原審卷第7至8頁）。抗告人主張其
    自93年間失業後，未能再有正常工作，不得已只好以信用卡
    、現金卡借款支應開銷，以債養債等情。然其既無就業，自
    應知悉毫無消費能力，本即謹慎支出，豈能因此而任意擴張
    信用及支出。抗告人另稱因憂鬱症復發，精神狀況不佳所致
    之病態行為，故刷卡支付費用，出國散心，並非刻意揮霍云
    云，然抗告人並未舉證證明其於93年間係罹患何種精神疾病
    及該精神疾病與購買珠寶、出國旅遊及國外消費等有何因果
    關係存在，難認其出國旅遊與該精神疾病有何關連。按免責
    制度中所謂浪費或投機行為，係指抗告人於顯見其經濟狀況
    不佳之情形下，猶恣意揮霍使生活支出超過個人收入所應支
    出之程度，致負擔更大債務，核其所為，於清算之原因有可
    歸責性，自有加以制止之必要，尚不宜使之免責。而有無浪
    費或投機行為，端視抗告人從事該行為時有無詳實之償還計
    畫，倘無償還計畫僅是先行花費或以射倖心態從事投機時即
    屬之，自不應認可免其還款之責。準此，抗告人在明知經濟
    狀況不佳之情形下，預見其負債已有不能清償之虞，當應檢
    討其理財及消費狀況，非繼續維持抗告人過去慣常之寬逸生
    活，惟依渣打國際商業銀行股份有限公司及第一商業銀行股
    份有限公司所提出抗告人之消費明細單可知，抗告人於93年
    間已需向其他銀行借款為代償手續，卻仍有多次出國消費之
    紀錄，各債權銀行皆認抗告人之大筆刷卡消費，非日常生活
    必要支出，而有奢靡消費之情事，及具有高度道德風險之虞
    ，顯非無據。
四、揆諸消費者債務清理條例第132 條之立法目的，乃在於避免
    因一時陷於經濟困難者喪失繼續生活之意志與希望，而賦予
    其經濟上重建更生之機會，然並非保障生活奢侈之人能夠藉
    此制度免除積欠之債務；且債務人於償債期間，為求債務之
    順利清償，本應忍受較其原本生活水準、甚至較一般社會大
    眾之生活水準，更為節儉、清貧之生活，且更應謹慎理財，
    此不僅為一般社會觀念所接受，更為債務人於借貸之初即應
    預期。今抗告人不思及此，且屢屢從事其經濟狀況顯不相當
    之出國旅遊、購買珠寶之消費行為，甚於93年間出國8 次之
    多，仍希冀清算免責以免除一切債務，殊與消費者債務清理
    條例之立法目的相違。況抗告人正值壯年，尚有能力努力工
    作賺錢以清償債務，應可積極增加收入以提高其清償能力，
    為促其努力清償債務重建其經濟生活，自難遽准其免責。從
    而，本件抗告人對其無法清償債務之情形早有預見，猶未儉
    省節度，仍為上開浪費、奢侈性支出，自難遽准其免責。
五、綜上所述，依多數債權人提出抗告人之消費明細顯示，抗告
    人確因浪費、奢侈消費致負擔過重之債務，而生清算之原因
    ，依消債條例第134條第4款規定，應為不免責裁定。故原審
    裁定不予免責，核無違誤，抗告意旨指摘原裁定不當，求予
    廢棄並更為裁定，為無理由，應予駁回。
六、據上論結，本件抗告為無理由，依消費者債務清理條例第15
    條，民事訴訟法第495 條之1第1項、第449條第1項、第95條
    、第78條，裁定如主文。
中    華    民    國    99    年    12    月    30    日
                  臺灣宜蘭地方法院民事庭
                      審判長法  官  楊麗秋
                            法  官  林翠華
                            法  官  張軒豪
正本與原本無異。
本件不得抗告。
中    華    民    國    99    年    12    月    30    日
                             書記官  謝佩欣

司法院資訊處製作；財團法人民間司法改革基金會備份。
